臺灣士林地方法院民事判決　　　　　　　 99年度訴字第555號
原　　　告　袁志豪
被　　　告　袁志強
訴訟代理人　陳秀如
上列當事人間給付買賣房屋價金事件，本院於民國100年4月11日
言詞辯論終結，判決如下：
    主  文
被告應給付原告新臺幣陸拾萬元，及自民國九十九年一月十四日
日起至清償日止，按週年利率百分之五計算之利息。
原告其餘之訴駁回。
訴訟費用由被告負擔二分之一，餘由原告負擔。
    事  實  及  理  由
甲、程序部分
    按訴狀送達後，原告不得將原訴變更或追加他訴。但被告同
    意者，不在此限。被告於訴之變更或追加無異議，而為本案
    之言詞辯論者，視為同意變更或追加，此觀諸民事訴訟法第
    255 條第1 項第1 款、第2 項自明。本件原告原依「房屋分
    配書」（下稱「系爭分配書」）之約定，請求被告給付房屋
    價金，並聲明：被告應給付原告新臺幣（下同）60萬元，及
    自起訴狀繕本送達翌日起至清償日止，按週年利率5%計算之
    利息。嗣於民國99年8 月23日言詞辯論期日為訴之追加，請
    求被告賠償因遲延所生之損害，並聲明：被告應給付原告11
    0 萬元，其中60萬元自起訴狀繕本送達翌日起，餘自99年8
    月24日起，均至清償日止，按週年利率5%計算之利息。被告
    於訴之追加無異議，並為本案之言詞辯論，是依上開規定，
    原告所為訴之追加，應予准許，合先敘明。
乙、實體部分
一、原告起訴主張：兩造為兄弟關係，兩造之父親即訴外人袁本
    源於96年7 月15日間與兩造協調後，書立系爭分配書，將其
    所有之2 棟房屋分配予兩造。依系爭分配書第3 條之約定，
    被告獲分配門牌號碼臺北縣汐止市○○路73巷6 號2 樓之房
    屋及其所坐落土地之應有部分（下稱「系爭房地」），並應
    給付伊150 萬元及負擔過戶相關費用。系爭房地業於95年9
    月25日移轉登記予被告，詎被告迄今僅給付伊90萬元，尚欠
    60萬元未為清償。伊幾經催討，被告均置之不理。爰依系爭
    分配書之約定，訴請被告給付餘款及遲延利息。又伊因被告
    遲延給付尾款，而向高利貸借款，致伊需負擔高額之利息且
    遭資遣，伊之名譽受有損害，故另請求被告賠償伊因遲延給
    付所受之損害等語。並聲明：被告應給付原告110 萬元，其
    中60萬元自起訴狀繕本送達翌日起，餘自99年8 月24日起，
    均至清償日止，按週年利率5%計算之利息。
二、被告則以：系爭分配書為袁本源所書立，伊不知有系爭分配
    書存在。系爭房地之增值稅、贈與稅、貸款利息等相關稅費
    均係伊所支付，原告不應再向伊請求給付價金餘款。且伊係
    依袁本源之指示匯款90萬元予原告，袁本源並未向伊表示應
    給付原告150 萬元，伊當時係向袁本源表示伊手頭上僅有15
    0 萬元等語，資為抗辯。並聲明：原告之訴駁回。
三、不爭執事項：
  (一)兩造為兄弟關係，袁本源為兩造之父親。
  (二)系爭房地原為兩造之父親袁本源、大嫂顧嘉蘭出資購買，並
    登記為顧嘉蘭所有。嗣於95年9 月25日移轉登記予被告。被
    告並已匯款90萬元予原告。
  (三)系爭分配書為袁本源所書立。
四、得心證之理由：
    原告主張兩造約定被告應給付伊150 萬元作為系爭房地之價
    金，伊因被告遲延給付，名譽受有嚴重之損害等情，為被告
    所否認，並以前揭情詞置辯。是本件之爭點應為：(一)兩造是
    否約定被告應給付原告150 萬元？(二)原告是否因被告遲延給
    付尾款而受有損害並得請求賠償？茲論述如下：
  (一)兩造確曾約定被告應給付原告150 萬元。
    1.按契約固須當事人互相表示意思一致始能成立，但所謂互
      相表示意思一致，並不限於當事人間直接為之，其由第三
      人為媒介而將各方互為之意思表示從中傳達因而獲致意思
      表示之一致者，仍不得謂契約並未成立（最高法院68年臺
      上字第1504號判例要旨參照）。本件被告雖以系爭分配書
      為袁本源所書立為由，辯稱原告不得請求伊給付餘款60萬
      元。惟倘兩造經由袁本源之媒介傳達後，已達成被告給付
      原告150 萬元作為系爭房地之對價之合意，則揆諸上開說
      明，兩造間之契約即已成立，被告自應受該契約內容之拘
      束。
    2.經查，系爭分配書為袁本源所書立乙節，為兩造所不爭，
      系爭分配書第3 條記載：「汐止房舍（即系爭房地）過戶
      至次子袁志強名下，由次子袁志強以新臺幣壹佰伍拾萬元
      買斷三子袁志豪所持有之持分。但袁志豪不負擔任何買斷
      之相關費用，爾後袁志強對於該房舍處置後之任何利得，
      袁志豪亦不得要求參與重分配」等語（本院卷第7 頁），
      足徵袁本源於分配家中房產時，其本意係將系爭房地移轉
      登記為被告所有，並由被告給付原告150 萬元作為系爭房
      地所有權移轉登記之對價。且本院於99年11月3 日準備程
      序期日勘驗原告、原告配偶陳麗玲與被告、被告配偶陳秀
      如之電話錄音光碟內容，陳秀如於對話中表示：「但是我
      跟爸爸（指袁本源）說我們只能付150 萬元... 陳小姐（
      指陳麗玲）你有沒有懂」、「爸爸說他們二樓才剛賣沒多
      久... 那150 萬元是不是剛好一半」等語，及被告亦曾表
      示：「有關於這150 萬元的情形... 我知道他答應了」等
      語（本院卷第105 頁，本院99年11月3 日勘驗筆錄），而
      其後系爭房地確已完全移轉登記為被告所有，益徵被告於
      袁本源之居中媒介下，應已表示同意給付原告150 萬元，
      作為系爭房地之對價，袁本源始指示顧嘉蘭移轉，被告並
      配合受領系爭房地之移轉登記。是兩造縱未直接達成以
      150 萬元作為系爭房地對價之合意，然於袁本源之協調、
      傳達下，兩造應已獲致意思表示之一致，合意由被告給付
      150 萬元予原告。揆諸上開說明，兩造間之契約業已有效
      成立，被告自應依約給付原告150 萬元。被告以系爭分配
      書為袁本源所書立，未經兩造簽名同意為由，拒絕給付系
      爭房地價金尾款，尚非可採。
    3.況陳秀如於96年11月8 日於兩造間刑事案件檢察官訊問時
      亦證稱：「袁本源是我父親，他說如果我們付150 萬元的
      話，房子就給我們，但我們不知道有土地增值稅費、贈與
      稅及代書費的支出，這筆錢當初沒有協議要如何支出」等
      語，業經本院調閱臺灣臺北地方法院檢察署96年度他字第
      9147號卷宗核閱無誤（見該卷第7 頁）。益徵被告雖就系
      爭房地所有權移轉登記時所生之稅費負擔有所爭執。惟其
      並未否認兩造曾同意依袁本源提出之內容，辦理系爭房地
      所有權移轉登記及給付150 萬元之價金。
    4.又被告固辯稱伊原先並不知要負擔系爭房地過戶之稅費，
      嗣伊雖已給付相關稅費，然上開稅費應自該150 萬元內扣
      除，伊無庸再給付原告價金餘款云云。惟按，解釋契約，
      固須探求當事人立約時之真意，不能拘泥於契約之文字，
      但契約文字業已表示當事人真意，無須別事探求者，即不
      得反捨契約文字而更為曲解（最高法院17年上字第1118號
      判例要旨參照）。稽諸系爭分配書第3 條後段業已明確記
      載：「... 但袁志豪不負擔任何買斷之相關費用，爾後袁
      志強對於該房舍處置後之任何利得，袁志豪亦不得要求參
      與重分配」等語，且系爭房地原為袁本源、顧嘉蘭共同出
      資購買，兩造間系爭房地之所有權移轉登記及價金多寡等
      事宜亦均由袁本源居中與兩造聯繫，傳達兩造之意思表示
      而獲致一致。是袁本源對於本件兩造有無約定系爭房地之
      稅費負擔及約定內容為何應至為清楚。再者，兩造均為袁
      本源之子，且系爭分配書第3 條後段並表明日後被告因處
      分系爭房地而獲有利益時，原告不得請求分配等節，足徵
      袁本源應無偏袒原告或被告之情形。準此，袁本源既於系
      爭分配書上記載原告不負擔相關費用等語，堪信兩造業已
      就此部分達成意思表示之合致，約定由被告負擔系爭房地
      所有權移轉登記之相關稅捐及費用。是被告尚不得自價金
      中扣除相關稅費，而拒絕給付價金餘款。
    5.準此，兩造既已合意由被告給付原告150 萬元作為系爭房
      地之價金，且系爭房地業已移轉登記為被告所有，則原告
      請求被告給付價金餘款60萬元，即為可採。
  (二)原告主張之損害與被告之遲延無相當因果關係，且因遲延所
    受財產上損害亦不得請求慰撫金。
    1.按債務人遲延者，債權人得請求其賠償因遲延而生之損害
      。民法第231 條第1 項固有明文。惟成立給付遲延之損害
      賠償責任，須給付遲延、債務人受有損害、給付遲延與損
      害間有相當因果關係及可歸責於債務人，缺一不可。又所
      謂相當因果關係，係以行為人之行為所造成之客觀存在事
      實，為觀察之基礎，並就此客觀存在事實，依吾人智識經
      驗判斷，通常均有發生同樣損害結果之可能者，該行為人
      行為與損害間，即有因果關係。
    2.原告固主張其因被告遲延給付而向銀行借款，需負擔高額
      之利息且名譽亦受有損害云云，並提出債務協商分配表、
      超順國際有限公司之行政執行處通知書為證。惟查一般人
      本應評估自身之信用、財力狀況，選擇其理財及資金調度
      之方式，其縱因債務人遲延清償債務，亦非必然有須向銀
      行借款且無法清償信用卡款之結果。則本件縱認因可歸責
      於被告之事由而致給付遲延，亦難認為此與原告主張之損
      害間有相當因果關係。況慰撫金為非財產上之損害賠償，
      原告縱因遲延而受有財產上損害，亦不得請求慰撫金。準
      此，原告請求被告賠償因遲延給付所生之損害50萬元，即
      非可採。
  (三)按給付無確定期限者，債務人於債權人得請求給付時，經其
    催告而未為給付，自受催告時起，負遲延責任；其經債權人
    起訴而送達訴狀，或依督促程序送達支付命令，或為其他相
    類之行為者，與催告有同一之效力；遲延之債務，以支付金
    錢為標的者，債權人得請求依法定利率計算之遲延利息；應
    付利息之債務，其利率未經約定，亦無法律可據者，週年利
    率為5%，民法第229 條第2 項、第233 條第1 項本文及第20
    3 條分別定有明文。本件兩造未就系爭房地價金之清償期限
    及遲延給付時之利率為約定，則揆諸上開說明，原告請求被
    告給付自起訴狀繕本送達之翌日即99年1 月14日起（見調解
    卷第11頁），按週年利率5%計算之遲延利息，即無不合。
五、綜上所述，兩造業已透過袁本源之傳達因而獲致意思表示之
    一致，系爭分配書業已有效成立。惟原告對於因被告遲延給
    付致伊受有損害乙節，舉證尚有不足。從而，原告依系爭分
    配書之約定，於請求被告給付60萬元及法定遲延利息之範圍
    內，為有理由，應予准許。逾此範圍之請求，則屬無據，為
    無理由，應予駁回。
六、本件判決基礎已臻明確，兩造其餘之攻擊防禦方法及訴訟資
    料經本院斟酌後，核與判決不生影響，無一一論述之必要，
    併予敘明。
據上論結，原告之訴為一部有理由、一部無理由，依民事訴訟法
第79條，判決如主文。
中    華    民    國    100     年    5    月    2    日
                  民事第三庭  審判長法  官  王本源
                                    法  官  孫萍萍
                                    法  官  林尚諭
以上正本證明與原本無異。
如對本判決上訴，應於判決送達後20日內向本院提出上訴狀，若
委任律師提起上訴者，應一併繳納上訴審裁判費，否則本院得不
命補正逕行駁回上訴。
中    華    民    國    100     年    5    月    2    日
                                    書記官  吳華瑋